臺灣彰化地方法院民事判決
110年度訴字第733號
原      告  中國信託商業銀行股份有限公司


法定代理人  利明献  
訴訟代理人  王三仁  


被      告  許明枝  

            翁玉梅  

上列當事人間請求確認抵押債權不存在等事件，本院於民國110
年9月17日言詞辯論終結，判決如下：
    主  文
確認被告許明枝與被告翁玉梅間就如附表所示之不動產，於89年
10月4日所為設定擔保金額新臺幣9,000,000元之債權不存在。
被告翁玉梅應將如附表所示之不動產於89年10月4日向彰化縣鹿
港地政事務所以收件字號89年鹿登資字第097280號所為之抵押權
設定登記應予塗銷。
訴訟費用由被告負擔。
  事實及理由
壹、程序事項：
　按訴狀送達後，原告不得將原訴變更或追加他訴。但請求之
    基礎事實同一、擴張或減縮應受判決事項之聲明者、不甚礙
    被告之防禦及訴訟之終結者，不在此限。原告於判決確定前
    ，得撤回訴之全部或一部。但被告已為本案之言詞辯論者，
    應得其同意，民事訴訟法第255條第1項第2款、第3款、第7
    款，第262條第1項定有明文。原告起訴時原列許鉦釦為共同
    被告，請求確認被告許明枝及許鉦釦二人與翁玉梅於附表所
    示土地(即彰化縣○○鄉○○段000地號土地，下稱系爭土地)應
    有部分三分之二上設定之抵押權不存在，嗣原告以許鉦釦業
    將其所有系爭土地應有部分三分之一移轉登記予翁玉梅，乃
    於民國(下同)110年9月17日當庭撤回對許鉦釦之起訴並更正
    起訴書附表所示系爭土地權利範圍為三分之一(見本院卷第7
    5頁) ，其中許鉦釦從未為本案之言詞辯論，無庸得其同意
    ，變更起訴書附表所示權利範圍則為減縮應受判決事項之聲
    明，此與原聲明基礎事實相同，並不甚妨礙被告之防禦權，
    揆諸前開規定，並無不合，應予准許。
　被告許明枝、翁玉梅經合法送達，未於言詞辯論期日到場，
    核無民事訴訟法第386 條各款所列情形，爰依原告聲請，由
    其一造辯論而為判決。　
貳、原告主張：　　
　被告許明枝對伊負有新台幣(下同)273,589元及依執行名義應
    清償之利息、違約金之債務，經本院核發之105年度司執字
    第54673號債權憑證迄今均未清償。伊對被告許明枝名下之
    財產強制執行，始發現被告許明枝及訴外人許鉦釦於89年10
    月4日以就系爭不動產其權利範圍各3分之1，一同設定9,000
    ,000元之普通抵押債權(下稱系爭抵押權)予被告翁玉梅，致
    本院102年度司執字第45789號強制執行案件認執行無拍賣實
    益而撤銷查封終結執行程序，伊因此無法就系爭不動產取償
    ，被告許明枝、翁玉梅間所設定之抵押權確已妨礙原告債權
    獲償，故系爭抵押權存在於否將影響伊受償權，伊自有即受
    確認判決之法律上利益。又系爭抵押權之設定日期為89年10
    月3日，至今已逾20年，抵押權人未積極追償，是以被告間
    是否確有債權債務關係、交付金錢等對價，容有疑問，被告
    許明枝復怠於行使回復原狀之權利，爰依民法第242條、第7
    67條請求確認被告間之抵押權擔保之債權不存在及代位請求
    被告翁玉梅塗銷系爭抵押權設定登記。另系爭抵押權人即被
    告翁玉梅於消滅時效完成後五年間不行使抵押權，則其抵押
    權即已消滅，債務人許明枝既怠於行使權利，伊為保全債權
    ，爰依民法第242條、767條、880條提起本件訴訟，請求被
    告翁玉梅塗銷系爭標的之抵押權登記等語。
　並聲明：㈠確認被告許明枝與被告翁玉梅間就如附表所示之不
    動產，於89年10月4日所為設定擔保金額新臺幣9,000,000元
    之債權不存在。㈡被告翁玉梅應將如附表所示之不動產於89
    年10月4日向彰化縣鹿港地政事務所以收件字號89年鹿登資
    字第097280號所為之抵押權設定登記應予塗銷。㈢訴訟費用
    由被告負擔。
參、被告許明枝、翁玉梅經合法通知，均未到場，亦未提出書狀
    作何聲明或陳述。　　
肆、得心證之理由：　　
　原告主張被告許明枝對伊負有273,589元及依執行名義應清償
    之利息、違約金之債務，經本院核發之105年度司執字第546
    73號債權憑證迄今均未清償。被告許明枝於89年10月4日將
    系爭不動產應有部分三分之一設定9,000,000元之普通抵押
    債權予被告翁玉梅，致本院102年度司執字第45789號強制執
    行案件認執行無拍賣實益而撤銷查封終結執行程序，伊因此
    無法就系爭不動產取償，然系爭抵押權設定至今已逾20年，
    未見抵押權人積極追償，則被告間於設抵押時，是否確有債
    權債務關係、交付金錢等對價尚非無疑。再者，被告翁玉梅
    亦有於消滅時效完成後五年間不行使抵押權之情形，是其抵
    押權業已消滅。是債務人許明枝既怠於行使權利，債權人為
    保全債權，爰依民法第242條、767條、880條提起本件訴訟
    ，請求如聲明所示等語。被告許明枝、翁玉梅未於言詞辯論
    期日到場，亦未提出書狀作何聲明或陳述。　
  經查：
  ㈠按確認之訴非原告有即受確認判決之法律上利益者，不得提
    起。所謂即受確認判決之法律上利益，係指法律關係之存否
    不明確，原告主觀上認其在法律上之地位有不安之狀態存在
    ，且此種不安之狀態，能以確認判決將之除去者而言，若縱
    經法院判決確認，亦不能除去其不安之狀態者，即難認有受
    確認判決之法律上利益（最高法院52年台上字第1240號判決
    意旨參照）。查原告主張其為被告許明枝之債權人，因系爭
    不動產設定之抵押權所擔保之債權是否存在，將影響原告對
    被告許明枝之財產強制執行時，原告之債權是否得以受償，
    其法律上之地位顯處於不安之狀態，而此不安狀態復能以本
    件確認判決予以除去，則揆諸前開說明，自應認原告有提起
    本件確認之訴之確認利益存在。
  ㈡原告主張被告許明枝對伊負有273,589元及依執行名義應清償
    之利息、違約金之債務，經本院核發之105年度司執字第546
    73號債權憑證迄今均未清償，被告許明枝於89年10月4日將
    系爭不動產應有部分三分之一設定9,000,000元之普通抵押
    債權予被告翁玉梅，致本院102年度司執字第45789號強制執
    行案件認執行無拍賣實益而撤銷查封終結執行程序，伊因此
    無法就系爭不動產取償，系爭抵押權設定至今已逾20年，被
    告翁玉梅於消滅時效完成後五年間不行使抵押權等情，業據
    提出系爭土地登記謄本及異動索引、本院105年度司執字第5
    4673號債權憑證、本院102年度司執字第45789號撤銷查封函
    文在卷可稽，堪信為真實。 
　㈢再按確認法律關係不存在之訴，如被告主張其法律關係存在
    時，應由被告負舉證責任（最高法院42年台上字第170 號判
    例參照）。是本件被告如主張系爭最高限額抵押權確實有擔
    保債權存在，應由被告負舉證之責。經查，本件被告許明枝
    、翁玉梅經本院合法通知均未到庭，亦未提出書狀為其辯護
    ，未能證明系爭抵押權確有擔保債權存在，則原告主張系爭
    抵押權債權不存在，即屬有據，其請求確認系爭9,000,000
    元抵押權擔保之債權不存在，應有理由。 
  ㈣另系爭債權既為不存在，按抵押權具有從屬性之特性，故系
    爭抵押權自不生效力，而不存在。惟退步言之，縱有系爭債
    權，則按請求權，因15年間不行使而消滅；消滅時效，自請
    求權可行使起算；以抵押權擔保之債權，其請求權已因時效
    而消滅，如抵押權人，於消滅時效完成後，5 年間不實行其
    抵押權者，其抵押權消滅，民法第125 條、第128 條前段、
    第880條分別定有明文。縱認系爭抵押權確實存在，則依系
    爭土地之土地登記謄本所載（見本院卷第77至87頁），系爭
    抵押權擔保債權總金額9,000,000元之存續期間為89年10月3
    日至90年4月2日，清償日期則為90年4月2日，該債權請求權
    於105年4月2日已罹於15年之消滅時效，且無證據足證被告
    翁玉梅於其後5年間行使抵押權，揆諸前揭規定，系爭9,000
    ,000元抵押權至110年4月2日業已消滅，原告請求確認系爭
    抵押權不存在，亦屬有據。
　㈤再按所有人對於無權占有或侵奪其所有物者，得請求返還之
    。對於妨害其所有權者，得請求除去之。有妨害其所有權之
    虞者，得請求防止之。債務人怠於行使其權利時，債權人因
    保全債權，得以自己之名義，行使其權利。但專屬於債務人
    本身者，不在此限。民法第767條、第242條定有明文。查：
    原告為被告許明枝之債權人且已對許明枝取得債權憑證，業
    據認定如前，而被告許明枝所有之系爭土地經設定9,000,00
    0元抵押權予被告翁玉梅，該抵押權既難認有擔保債權存在
    ，且退之而言，依時效規定亦已消滅，然被告翁玉梅現仍登
    記為系爭土地抵押權人，對被告許明枝之所有權即有妨礙，
    原告依前開規定代位被告許明枝塗銷系爭抵押權登記，即屬
    有據。
  綜上所述，本件系爭抵押權難認有擔保債權存在，且已歸於
    消滅而不存在，原告代位被告許明枝請求確認系爭抵押權所
    擔保之債權不存在以及依民法第242條、第767條請求被告翁
    玉梅塗銷系爭抵押權登記，為有理由，應予准許。
伍、本件事證已臻明確，兩造其餘主張陳述及所提之證據，經審
    酌後於本件判決結果無影響，爰不逐一論述，附此敘明。
陸、據上論結，原告之訴為有理由，依民事訴訟法第78條、第38
    5條第一項，判決如主文。　　
中　　華　　民　　國　　110 　年　　9 　　月　　30　　日
                  民事第一庭    法　官　洪志賢
附表
編號  土地坐落 面積(㎡) 設定權利範圍 1   彰化縣○○鄉○○段000號 1408 3分之1 

以上正本係照原本作成。
如對判決上訴，應於判決送達後20日內向本院提出上訴狀。如委
任律師提起上訴者，應一併繳納上訴審裁判費。
中　　華　　民　　國　　110 　年　　9 　　月　　30　　日
                                書記官  林嘉賢